臺灣高等法院臺南分院民事裁定　九十一年度家抗字第九號　ｅ
　　　抗　告　人　甲　　　○
　　　　　　　　　乙　○　○
右抗告人因拋棄繼承事件，對於中華民國九十年十二月二十七日臺灣雲林地方法院九
十年度繼字第四七○號裁定，提起抗告，本院裁定如左：
　　　主　　　文
抗告駁回。
抗告程序費用由抗告人負擔。
      理    　由
一、抗告意旨略以：(一)按民事訴訟法第二百四十九條第一項第二款「訴訟事件不屬受
    訴法院管轄而不能為二十八條之裁定者」所規定裁定駁回之要件，係以「法院無
    管轄權」且「不能裁定移送管轄」為前提，非訟事件亦準用之。經查，非訟事件
    法第七十七條之一關於拋棄繼承事件固有被繼承人住所地法院管轄之規定，惟本
    件尚無不能裁定移送管轄之情事，原審法院率爾駁回聲請人拋棄繼承之聲請，實
    有不當。(二)按原審法院雖以被繼承人尤賢女士死亡時之戶籍謄本為其死亡時之最
    後住所，惟依民法第二十條規定：依一定之事實，足認久住之意思，住於一定之
    地域者，即為設定住所於該地。民法關於住所之認定，尚非以戶籍謄本為依據。
    被繼承人尤賢生前因丈夫早逝，故居無定所，輪流與子女及親朋同居，以解寂寞
    之苦，而聲明人即抗告人甲○為被繼承人長子，依情理自應認抗告人之住所為其
    住所，從而被繼承人尤賢死亡時之最後住所應為抗告人甲○之住所即雲林縣斗六
    市林頭里林頭三五之五號，本件拋棄繼承聲明並無管轄權欠缺之情事。原審法院
    未依非訟事件法第十六條：法院應依職權，調查事實及必要之證據之規定傳訊聲
    請人到庭說明，實有不當。次按非訟事件法第三條第一項：數法院俱有管轄權者
    ，由受理在先之法院管轄之。但法院得依聲請或依職權，以裁定將事件移送於認
    為適當之其他管轄法院。因此本件拋棄繼承聲明先向原審台灣雲林地方法院聲明
    ，實由台灣雲林地方法院取得管轄權，如認該法院非妥適之管轄法院，亦應依法
    裁定移送管轄，原裁定遽予駁回，實有速斷之嫌。(三)抗告人接獲原裁定時已逾拋
    棄繼承聲明之期限，請衡情准予廢棄原裁定，並為移轉管轄之裁定。被繼承人尤
    賢係於民國（下同）九十年十月二十日死亡，而抗告人係於九十一年一月七日收
    受原裁定，業已逾拋棄繼承之期限，為此提起抗告云云。
二、按繼承人拋棄繼承，應於知悉其得繼承之時起二個月內以書面向法院為之。並以
    書面通知因其拋棄而應為繼承之人。但不能通知者，不在此限。民法第一千一百
    七十四條第二項定有明文。又拋棄繼承事件，由繼承開始時，被繼承人住所地之
    法院管轄，非訟事件法第七十七條之一亦有明定。另繼承人係於法定期間（即於
    知悉得繼承之時起二個月內）向無管轄權之法院為拋棄繼承，因非訟事件未若民
    事訴訟法有第廿八條移送管轄及第三十一條移送管轄裁定確定後視為訴訟自始即
    繫屬於受移送之法院之明文規定，同時亦無準用民事訴訟法該相關條文之規定，
    故該無管轄法院應以裁定駁回之（參見司法院七十六年十一月十八日七六廳民三
    字第三○五二號函示，學者陳棋炎、黃宗樂、郭振恭合著三民書局出版民法繼承
    新論第二七二頁）。
三、經查：本件被繼承人尤賢於九十年十月十二日死亡時最後住所為：台北縣瑞芳鎮
    ○○里○鄰○○路十一號，聲明拋棄繼承人即抗告人甲○、乙○○依序係被繼承
    人尤賢之長子、長女等情，此有戶籍謄本二件附卷可按。抗告人雖主張被繼承人
    尤賢女士生前因丈夫早逝，故居無定所，輪流與子女及親朋同居，以解寂寞之苦
    ，而抗告人為被繼承人長子，依情理自應認抗告人之住所為其住所，從而被繼承
    人尤賢死亡時之最後住所應為抗告人之住所云云，惟未能舉證以實其說，自應認
    以被繼承人尤賢之戶籍地為其住所地。又抗告人二人均於九十年十二月十八日具
    狀向原審聲明拋棄繼承，此有繼承拋棄書二件在卷可稽，揆諸前開說明，本件自
    應向被繼承人尤賢住所地之法院即臺灣基隆地方法院聲明拋棄繼承，始為合法，
    又如前述，因非訟事件未若民事訴訟法有第廿八條移送管轄及第三十一條移送管
    轄裁定確定後視為訴訟自始即繫屬於受移送之法院之明文規定，同時亦無準用民
    事訴訟法該相關條文之規定，從而原審以本件原審無管轄權而駁回其聲明，核無
    不合。抗告意旨仍執前詞指摘原裁定不當，非有理由。
四、據上論結，本件抗告為無理由，依非訟事件法第八條第一項前段，第廿八條，民
    事訴訟法第四百九十二條第一項、第九十五條、第七十八條、第八十五條第一項
    前段，裁定如主文。
中　　　華　　　民　　　國　　九十一　　年　　　七　　　月　　　十一　　日
　　　　　　　　　　　　　　　　　　臺灣高等法院臺南分院民事第四庭
~B1審判長法官　林　　金　　村
~B2　　　法官　徐　　財　　福
~B3　　　法官　胡　　景　　彬
右為正本係照原本作成。
不得再抗告。
中　　　華　　　民　　　國　　九十一　　年　　　七　　　月　　　十二　　日
~B法院書記官　謝　　素　　嬿
